【裁判字號】    97,交抗,631
【裁判日期】    971120
【裁判案由】    聲明異議
【裁判全文】
臺灣高等法院高雄分院刑事裁定         97年度交抗字第631號
抗  告  人  交通部公路總局高雄區監理所
代  表  人  陳聰乾
異  議  人
即受處分人  甲○○
上列抗告人因受處分人違反道路交通管理處罰條例聲明異議案件
，不服臺灣高雄地方法院中華民國97年7 月30日裁定（97年度交
聲字第1441號），提起抗告，本院裁定如下：
    主  文
原裁定暨原處分裁處甲○○罰鍰新台幣肆萬玖仟伍佰元部分均撤
銷。
甲○○汽車駕駛人，駕駛汽車經測試檢定酒精濃度超過規定標準
，處罰鍰新台幣貳萬玖仟伍佰元。
    理  由
一、抗告意旨略以：(一)有關「一行為同時觸犯刑事法律及違反行
    政法上義務規定，經檢察官依刑事訴訟法第253 條之1 為緩
    起訴處分後，行政機關得否就該違反行政法上義務再處以行
    政罰」之事項，法務部行政罰法諮詢小組第一次會議紀錄「
    緩起訴者乃附條件的不起訴處分，亦即是不起訴的一種，此
    觀諸刑事訴訟法第256 條規定自明，既為不起訴即依不起訴
    處理。檢察官為緩起訴處分時依刑事訴訟法第253 條之2 第
    1 項規定對被告所為之指示及課予之負擔，係一種特殊的處
    遇措施，並非刑罰。因此，刑事案件經檢察官為緩起訴處分
    確定後，宜視同不起訴處分確定，依行政罰法第26條第2 項
    規定，得依違反行政法上義務規定裁處之。」作成結論函釋
    ，合先敘明。(二)本案依鈞院97年度交抗字第318 號刑事裁定
    書理由：「本件受處分人於緩起訴處分案件，係經檢察官命
    其應立悔過書（已履行）及於緩起訴處分確定翌日起2 個月
    內向國庫支付新台幣（下同）2 萬元，並經職權聲請再議，
    由臺灣高等法院高雄分院檢察署於95年11月1 日駁回再議之
    聲請等情，業經原審依職權調閱上開緩起訴處分卷宗查明，
    並有上開緩起訴處分書、駁回再議處分書、繳款收據、舉發
    違反道路交通管理事件通知單各1 件在卷可參，惟因其酒精
    濃度達每公升0.78毫克，超過0.55毫克以上，依道路交通管
    理事件統一裁罰基準表，其最低裁罰基準即為4 萬9500元，
    是縱認緩起訴處分所加之條件，亦屬行政罰法第26條第1 項
    所稱之「刑事處罰」，惟依道路交通管理處罰條例第35條第
    8 項規定，原處分機關就受處分人已繳納之2 萬元以外之金
    額，似仍得加以裁罰，原裁定將原裁決書關於罰鍰部分全部
    予以撤銷，並為不罰之諭知，自有可議。」，堪認本案裁定
    「罰鍰新臺幣肆萬玖仟伍佰元部分撤銷，不罰。」未符法令
    公義原則。(三)是依上開裁定暨法務部會議記錄，及交通部95
    年7 月17日交路字第0950006986號函所揭「緩起訴者乃附條
    件的不起訴處分，亦即是不起訴的一種，自應有行政罰法第
    26條第2 項規定之適用」意旨，本案裁定交通違規罰鍰新臺
    幣肆萬玖仟伍佰元部分撤銷，尚有未洽，請依法撤銷原裁定
    ，更為適法之裁定云云。
二、按汽車駕駛人，駕駛汽車經測試檢定，酒精濃度超過規定標
    準者者，處15000 元以上60000 元以下罰鍰，並當場移置保
    管其車輛及吊扣其駕駛執照1 年，道路交通管理處罰條例第
    35條第1 項第1 款固定有明文。惟按一行為同時觸犯刑事法
    律及違反行政法上義務規定者，依刑事法律處罰之。但其行
    為應處以其他種類行政罰或得沒入之物而未經法院宣告沒收
    者，亦得裁處之。前項行為如經不起訴處分或為無罪、免訴
    、不受理、不付審理之裁判確定者，得依違反行政法上之義
    務規定裁處之，行政罰法第26條已定有明文。
三、經查：
  (一)異議人於前揭時地，酒後駕駛上開自用小客車，發生碰撞之
    行為，業經臺灣高雄地方法院檢察署檢察官於96年1 月18日
    以95年度偵字第31935 號為緩起訴處分，其期間為1 年，並
    命異議人向國庫支付2 萬元，異議人並遵命支付前揭款項，
    上開緩起訴處分復於97年1 月31日期滿，惟原處分機關就前
    開同一酒後駕車行為，仍於97年6 月5 日對異議人裁處罰鍰
    49500 元等情，有臺灣高等法院被告全國前案簡列表（原審
    法院卷第17頁）、臺灣高雄地方法院檢察署95年度偵字第31
    935 號緩起訴處分書（原審法院卷第9 至10頁）在卷可稽，
    及高雄縣政府警察局高警交字第NO0000000 號舉發違反道路
    交通管理事件通知單（原審法院卷第14頁）、交通部公路總
    局高雄區監理所高監自裁字第裁80-NO0000000號違反道路交
    通管理事件裁決書（原審法院卷第15頁）附卷可憑。
  (二)依行政罰法第26條之立法理由觀之，「一行為同時觸犯刑事
    法律及違反行政法上義務規定時，由於刑罰與行政罰同屬對
    不法行為之制裁，而刑罰之懲罰作用較強，故依刑事法律處
    罰，即足資警惕時，實無為一事二罰再處行政罰之必要，且
    刑事法律處罰，由法院依法定程序為之，較符合正當法律程
    序，應予優先適用。但罰鍰以外之沒入或其他種類行政罰，
    因兼具維護公共秩序之作用，為達行政目的，行政機關仍得
    併與裁處」，故探究其立法目的，無非在處罰目的相同且處
    罰方式相同時，若依刑事法律處罰，即足資警惕時，實無為
    一事二罰再處行政罰之必要，但罰鍰以外之沒入或其他種類
    行政罰，因兼具維護公共秩序之作用，為達行政目的，行政
    機關仍得併予裁處。至於刑事訴訟法第253 條之1 所指之緩
    起訴處分，其中檢察官命被告為金錢給付部分，並得為民事
    強制執行名義，受處分人因上開緩起訴處分而剝奪其財產權
    ，且前揭金錢給付義務亦具有強制性、懲罰性，雖不若易科
    罰金係以支付金錢作為自由刑之替代，惟經由緩起訴處分條
    件之履行使其免於遭檢察官發動起訴程序，仍具有替代刑罰
    之效果，廣義而言，應屬前揭所稱之「實質刑事法律處罰」
    ，而有行政罰法第26條第1 項「一事不二罰」規定之適用。
    至交通部95年7 月17日交路字第0950006986號函釋略以：查
    法務部行政罰法諮詢小組第1 次會議紀錄已明確結論「緩起
    訴者乃附條件的不起訴處分，亦即是不起訴的一種」在案，
    當依該部上開函釋結論及行政罰法第26條第2 項規定辦理等
    語。然「緩起訴」處分之最終雖使被告免於刑事訴追之效果
    ，與「不起訴」處分之效果相同，然觀諸刑事訴訟法第253
    條之1 第1 項係91年2 月8 日增訂，行政罰法係94年2 月5
    日公布，而制定在後的行政罰法第26條第2 項僅臚列「不起
    訴處分或無罪、免訴、不受理、不付審理之裁判確定者」，
    並未將「緩起訴處分」納入。又緩起訴處分既非不能證明行
    為人之犯罪事實，且行為人有支付一定金額之實質處罰，已
    產生實質刑罰之效果，自與上開行政罰法第26條第2 項列舉
    之不起訴處分等情形迥然有別，仍無從遽為比擬而為相同之
    處置。準此以言，制定在後之行政罰法第26條第2 項既未將
    緩起訴處分列舉其中，本於保障人民基本權及「法律明示其
    一排除其他」之法理暨前揭說明，自不能將條文中「不起訴
    處分」之範圍，擴及於性質並不相同之「緩起訴處分」。此
    外，佐以臺灣高等法院就酒後駕車遭緩起訴處分並附條件為
    捐款行為，於緩起訴處分猶豫期間屆滿未經撤銷確定，行政
    機關得否對同一行為課以行政罰鍰相關問題加以研議，結論
    亦同認：行政機關不得對同一行為再課以行政罰鍰（而非採
    緩起訴猶豫期間經過而未經撤銷，行政機關即得為行政罰）
    ，此觀臺灣高等法院暨所屬法院96年法律座談會刑事提案第
    36號自明（司法院臺灣高等法院暨所屬法院96年法律座談會
    彙編，97年1 月版第483 至493 頁），自堪認行政機關於本
    案情形應不得就異議人同一行為再為行政罰鍰處分。
  (三)綜上，本件異議人雖有於裁決書上所載時、地酒後駕車而違
    反道路交通管理處罰條例第35條第1 項第1 款規定之違規行
    為，惟異議人上開酒後駕車之行為，係屬同時觸犯刑事法律
    及違反行政法上義務規定之行為，且前經緩起訴處分確定，
    異議人並已給付2 萬元予國庫，已產生實質刑罰之效果，揆
    諸行政罰法第26條規定與前揭說明，原處分機關對異議人上
    開酒後駕車之違規行為予以裁罰時，除其行為應處以其他種
    類行政罰即吊扣駕駛執照12個月及施以道路交通安全講習（
    此部分異議人均未異議，且吊扣駕駛執照部分已執行完畢，
    附此敘明），仍得予以裁處外，自不得就該同一違規事實再
    處以「罰鍰」甚明。
  (四)惟按：94年12月28日修正公布，自95年7 月1 日施行之道路
    交通管理處罰條例第35條第8 項規定：「．．前項（指有酒
    精濃度超過規定標準而駕駛車輛等情形）汽車駕駛人，經裁
    判確定處以罰金低於本條例第92條第3 項所訂最低罰鍰基準
    規定者，應依本條例裁決繳納不足最低罰鍰之部分」。上開
    道路交通管理處罰條例第35條第8 項之規定，核屬行政罰法
    第26條第1 項之特別規定。而緩起訴處分亦屬廣義之司法處
    分，為避免經法院裁判確定者，仍得裁決繳納，而經緩起訴
    確定者，反而不得裁決繳納差額之不公平現象，所謂經裁判
    確定應包括緩起訴處分確定。本件受處分人甲○○酒後駕車
    ，經警員檢測其酒精濃度為每公升0.68毫克，涉犯刑法第
    185 條之3 公共危險罪後，經臺灣高雄地方法院檢察署檢察
    官於96年1 月18日以95年度偵字第31935 號為緩起訴處分，
    期間為1 年確定。而本件異議人違規日期在95年12月3 日，
    在上開道路交通管理處罰條例第35條第8 項規定修正生效後
    ，而原裁定之日期為97年7 月30日，是迄於原審為裁定時，
    緩起訴期間已屆滿，異議人甲○○確定不會再受刑事訴追與
    處罰。而異議人甲○○係酒後違規駕駛小型車，依違反道路
    交通管理事件統一裁罰基準表所載，應裁處罰鍰新台幣4 萬
    9,500 元，則依上開道路交通管理處罰條例第35條第8 項規
    定，原處分機關仍得就繳納不足最低罰鍰部分裁處新台幣2
    萬9,500 元。因此，原裁定將原處分關於罰鍰新臺幣49,500
    元部分全部撤銷，並為全部不罰之諭知，即有不當，抗告意
    旨指摘原裁定不當，就此部分為有理由，自應由本院將原裁
    定及原處分撤銷，就受處分人應補繳差額部分自為裁定如主
    文第二項所示。
據上論結，應依道路交通案件處理辦法第26條，刑事訴訟法第41
3條，裁定如主文。
中    華    民    國    97    年    11    月    20    日
                  刑事第五庭    審判長法  官  曾永宗
                                      法  官  王伯文
                                      法  官  任森銓
以上正本證明與原本無異。
不得再抗告。
中    華    民    國    97    年    11    月    20    日
                                      書記官  廖素珍


司法院資訊處製作；財團法人民間司法改革基金會備份。
